【裁判字號】    89,訴,1239
【裁判日期】    900824
【裁判案由】    商業會計法等
【裁判全文】
臺灣臺北地方法院刑事判決                        八十九年度訴字第一二三九號
    公  訴  人  臺灣臺北地方法院檢察署檢察官
    被      告  乙○○
右列被告因商業會計法等案件，經檢察官提起公訴（八十九年度偵緝字第三七九號）
，本院判決如左：
    主  文
乙○○商業負責人，以明知為不實之事項，而填製會計憑證，處有期徒刑參月，如易
科罰金，以參佰元折算壹日。又公司負責人為納稅義務人以不正當方法逃漏稅捐，處
有期徒刑參月，如易科罰金，以參佰元折算壹日。應執行有期徒刑伍月，如易科罰金
，以參佰元折算壹日。
    事  實
一、乙○○係設於臺北市○○區○○路二段二十巷五號地下一樓（實際營業地址為臺
    北市○○區○○路二段三十四之一號一樓及地下一樓）國度電腦資訊股份有限公
    司（下稱國度公司）負責人，為公司法第八條第一項所規定之公司負責人，亦為
    商業會計法第四條所定之商業負責人，同時以填發「各類所得扣繳暨免扣繳憑單
    」（以下簡稱扣繳憑單）、營利事業所得稅結算申報書等為其附隨業務。其明知
    國度公司於民國八十六年四月至十二月間，並未僱用甲○○，亦未對甲○○支付
    任何薪資，竟基於為納稅義務人即國度公司以不正當方法逃漏稅捐及以不實事項
    填製會計憑證之犯意，於八十七年三、四月間，在臺北市○○路、新生南路口會
    計師事務所，將甲○○於八十六年度在國度公司支領薪資之不實資料委託不知情
    之會計師，據以填發國度公司於八十六年度四月至十二月間給付甲○○薪資總額
    新臺幣（下同）六十萬三千元之會計憑證即扣繳憑單，並據以製作國度公司八十
    六年度營利事業所得稅結算申報書，將該不實之薪資支出金額列為國度公司之成
    本，向財政部臺北市國稅局申報國度公司八十六年度營利事業所得稅，而以上開
    不正當之方法逃漏國度公司之營利事業所得稅七百八十六元，足以生損害於甲○
    ○及稅捐稽徵機關對於稅捐稽徵之正確性。嗣因甲○○接獲國度公司上開八十六
    年度扣繳憑單，發現國度公司以其名義填具上開扣繳憑單虛列薪資，乃向財政部
    高雄市國稅局檢舉，始悉上情。
二、案經財政部高雄市國稅局函送臺灣臺北地方法院檢察署檢察官偵查起訴。
    理  由
一、訊據被告乙○○對於其係國度公司之負責人，國度公司申報八十六年度營利事業
    所得稅之資料係由其交付會計師，請會計師申報之事實，固坦承不諱，惟矢口否
    認有違反商業會計法、稅捐稽徵法之犯行，辯稱：國度公司並未申報甲○○上開
    薪資，因申報此筆薪資，國度公司須扣繳四萬餘元，其沒有必要為了省下七百多
    元，去繳四萬多元的稅，而虛報此項薪資，甲○○是否國度公司賣場開幕找來包
    商裝潢的人，其不清楚云云。惟查：
  (一)被告確為國度公司之負責人，有臺北市政府建設局第一科國度公司登記案卷及所
    附之經濟部公司執照等件在卷可稽。又被告利用不知情之會計師將被害人甲○○
    於八十六年度向國度公司支領薪資總額六十萬三千元之事項，登載於其業務上作
    成之國度公司員工八十六年度之各類所得扣繳暨免扣繳憑單之商業會計憑證內，
    並據以向上開稅捐稽徵機關申報國度公司八十六年度營利事業所得稅，而逃漏國
    度公司之營利事業所得稅七百八十六元等情，亦有扣繳單位國度公司製作之所得
    人甲○○八十六年度各類所得扣繳暨免扣繳憑單、財政部臺北市國稅局九十年四
    月二十七日財北國稅資字第九○一二七八四八號函附之國度公司八十六年度營利
    事業所得稅結算申報書、損益及稅額計算表及各類所得資料申報書影本、財政部
    臺北市國稅局八十九年七月二十一日財北國稅審三字第八九○二七二六二號函各
    一件在卷足憑。
  (二)次查，被害人甲○○於八十六年一月至十二月間任職於國興保全股份有限公司（
    下稱國興公司），並未在國度公司任職支薪等情，有國興公司製作之所得人甲○
    ○八十六年度之各類所得扣繳暨免扣繳憑單影本一紙在卷可佐。又被告並不認識
    甲○○，國度公司亦未僱用甲○○，國度公司人員之徵聘由伊與總經理李應均負
    責，於八十六年員工約有二、三人，會計每月會將帳冊報表交其過目等情，亦據
    被告於本院調查及審理時供明在卷，足見被害人甲○○確實不曾在國度公司任職
    支薪，且被告為國度公司負責人，對於該公司人事及會計帳務均知之甚詳，自然
    知悉員工之僱用及支薪情形。再者，被告於本院審理時供承國度公司申報八
    十六年度營利事業所得稅之資料係由其交付會計師，請會計師申報等語，復參以
    上開國度公司八十六年度營利事業所得稅結算申報書所載國度公司之營業地址為
    南港路二段二十巷五號地下室、電話為二六五三─四三四○、營利事業統一編號
    為00000000，核與國度公司經濟部公司執照所載者相同，且經被告於本
    院審理時確認電話、地址無訛。又參之上開營利事業所得稅結算申報書（損益及
    稅額計算表）營業淨利欄第十項「薪資支出」記載帳載結算金額為「六十萬三千
    」元，且第八十八項「年底僱用員工人數」欄記載為「一人」，與本院依職權向
    財政部財稅資料中心函調國度公司申報八十六年度營利事業所得稅時所申報之所
    有員工薪資之扣繳憑單，函覆僅有甲○○之八十六年度扣繳憑單，互核相符，顯
    然上開營利事業所得稅結算申報書等申報文件所載國度公司資料均無誤，且國度
    公司於八十七年三、四月間委請會計師申報營利事業所得稅，被告所交付之員工
    薪資支出資料僅有甲○○一名，而被告既明知甲○○未在國度公司任職支薪，於
    該公司申報八十六年度營利事業所得稅，卻僅申報該名非公司員工之薪資支出，
    則被告乃故意將甲○○於八十六年度四月至十二月支領上述薪資之不實事項登載
    於其業務上作成之扣繳憑單商業會計憑證內，將上開填製不實之商業會計憑證交
    付予不知情之會計師，據以製作國度公司八十六年度營利事業所得稅結算申報書
    ，將該不實之薪資支出金額列為國度公司之成本，再向財政部臺北市國稅局申報
    國度公司八十六年度營利事業所得稅，而以上開不正當之方法逃漏稅捐甚明。
    況國度公司縱然將裝潢工程發包予他人承攬，惟此乃國度公司與裝潢承包商間之
    工程承攬關係，裝潢承包商之工人並非國度公司僱用之員工，被告並不得將承包
    商之工人視為國度公司之員工，而將承攬報酬之支出列入國度公司薪資支出加以
    申報營利事業所得稅。綜上所述，被告以上開情詞置辯，不足採信。本件事證明
    確，被告犯行堪以認定，應依法論科。
二、查被告係國度公司之負責人，為商業負責人，國度公司則為營利事業所得稅之納
    稅義務人；而扣繳憑單係商業本身有權自行製存，用以證明支薪及代扣或免扣所
    得稅事項之經過而為造具記帳憑證所根據之憑證，核屬商業會計法所定之內部原
    始商業「會計憑證」（最高法院八十七年度臺上字第五六七號判決參照）。是核
    被告所為，係犯商業會計法第七十一條第一款填製不實會計憑證罪及稅捐稽徵法
    第四十七條第一款、第四十一條之公司負責人為納稅義務人以不正當方法逃漏稅
    捐罪。又本案之納稅義務人係國度公司，被告係國度公司之負責人，為公司法第
    八條第一項所規定之公司負責人，亦為商業會計法第四條所定之商業負責人，被
    告上開犯行，應論以稅捐稽徵法第四十七條第一款、第四十一條之公司負責人以
    不正當方法逃漏稅捐罪，公訴意旨漏引同法第四十七條第一款規定，應予補充。
    再者被告利用不知情之會計師填製不實之扣繳憑單及營利事業所得稅申報書，為
    間接正犯。次查，公司為法人，公司負責人為自然人，二者在法律上並非同一人
    格主體。公司負責人為公司之代表，其為公司所為行為，應由公司負責。故公司
    負責人為公司以不正當方法逃漏稅捐，因納稅義務人為公司，其所觸犯稅捐稽徵
    法第四十一條之罪之犯罪或受罰主體，仍為公司，而非公司負責人，僅因公司於
    事實上無從擔負自由刑之責任，基於刑事政策上之考慮，同法第四十七條第一款
    將納稅義務人之公司應處徒刑之規定，轉嫁於公司負責人。是公司負責人依該條
    款而適用徒刑之處罰，乃屬代罰之性質，並非因其本身之犯罪而負行為責任。公
    司負責人為納稅義務人之公司以不正當方法逃漏稅捐，既非稅捐稽徵法第四十一
    條之犯罪或受罰主體，僅依同法第四十七條第一款之規定，代替公司受徒刑之處
    罰，自與其本身為犯罪主體所犯其他罪名（如刑法第二百十六條、第二百十五條
    、商業會計法第七十一條第一款等罪）間，不具牽連犯關係（最高法院八十八年
    度台非字第一四九號判決可資參照）。是被告所犯上開二罪，犯意各別，罪名互
    異，應予分論併罰，公訴意旨認被告所犯上開二罪間有方法結果之牽連犯關係，
    容有誤會。第查，商業會計法第七十一條第一款之處罰規定，與刑法第二百十五
    條所規範之犯罪態樣相同，即係後者之特別法，依特別法優於普通法，自應優先
    適用商業會計法第七十一條第一款之填製不實會計憑證罪處斷，而無適用刑法第
    二百十五條之餘地；又商業會計法第七十一條第一款之填製不實之會計憑證罪，
    原即含有業務上登載不實之本質，被告持該不實憑證申報稅捐，即不應再論以刑
    法第二百十六條、第二百十五條之行使業務上登載不實文書罪（最高法院七十九
    年度台上字第四九六四號、八十七年度台上字第一一號判決可資參照），併此敘
    明。爰審酌被告之智識程度，犯罪之動機、目的、手段、其逃漏稅捐之數額及對
    於國家財政所生之損害程度，犯罪後仍飾詞圖卸，態度不佳，難謂有悔意等一切
    情狀，量處如主文所示之刑，並定其應執行刑，以示懲儆。另被告行為後，刑法
    第四十一條業於九十年一月十日修正公布，於同月十二日生效施行，修正後該條
    第一項規定「犯最重本刑為五年以下有期徒刑之罪，而受六月以下有期徒刑或拘
    役之宣告，因身體、教育、職業或家庭之關係或其他正當事由，執行顯有困難者
    ，得以一元以上三元以下折算一日，易科罰金。但確因不執行所宣告之刑，難收
    矯正之效或難以維持法秩序者，不在此限」之規定，較諸修正前舊法規定犯最重
    本刑為三年以下有期徒刑之罪，而受六月以下有期徒刑或拘役之宣告，始得易科
    罰金，對被告較為有利。依刑法第二條第一項前段規定，應適用裁判時新修正之
    規定，爰併諭知易科罰金之折算標準，附此敘明。
據上論斷，應依刑事訴訟法第二百九十九條第一項前段，商業會計法第七十一條第一
款、稅捐稽徵法第四十七條第一款、第四十一條，刑法第二條第一項前段、第十一條
前段、第四十一條第一項、第五十一條第五款，罰金罰鍰提高標準條例第二條，判決
如主文。
本案經檢察官俞秀端到庭執行職務
中    華    民    國      九十        年      八        月    二十四  日
                                      臺灣臺北地方法院刑事第八庭
                                          法  官   張  筱  琪
右正本證明與原本無異。
如不服本判決，應於判決送達後十日內向本院提出上訴狀(應抄附繕本)。告訴人
或被害人如對於本判決不服者，應具備理由請求檢察官上訴，其上訴期間之計算
係以檢察官收受判決正本之日期為準。
                                          書記官   耿  鳳  君
中    華    民    國      九十        年      八      月      二十八  日
附錄：本判決論罪科刑法條全文
商業會計法第七十一條：
商業負責人、主辦及經辦會計人員或依法受託代他人處理會計事務之人員有左列情事
之一者，處五年以下有期徒刑、拘役或科或併科新臺幣十五萬元以下罰金：
一、以明知為不實之事項，而填製會計憑證或記入帳冊者。
二、故意使應保存之會計憑證、帳簿報表滅失毀損者。
三、意圖不法之利益而偽造、變造會計憑證、帳簿報表內容或撕毀其頁數者。
四、故意遺漏會計事項不為記錄，致使財務報表發生不實之結果。
五、其他利用不正當方法，致使會計事項或財務報表發生不實之結果者。
稅捐稽徵法第四十一條：
納稅義務人以詐術或其他不正當方法逃漏稅捐者，處五年以下有期徒刑、拘役或科或
併科新臺幣六萬元以下罰金。
稅捐稽徵法第四十七條：
本法關於納稅義務人、扣繳義務人及代繳人應處徒刑之規定，於左列之人適用之：
一、公司法規定之公司負責人。
二、民法或其他法律規定對外代表法人之董事或理事。
三、商業登記法規定之商業負責人。
四、其他非法人團體之代表人或管理人。


司法院資訊處製作；財團法人民間司法改革基金會備份。
